【裁判字號】    92,台上,925
【裁判日期】    920227
【裁判案由】    違反貪污治罪條例
【裁判全文】
最高法院刑事判決                                九十二年度台上字第九二五號
    上  訴  人  丁○○
                戊○○
    右二人共同
    選任辯護人  黃旭田律師
                陳忠勝律師
    上  訴  人  甲○○
                庚○○
                辛○○
                        ︵送達.
                乙○○
   右四人共同
   選任辯護人   徐揆智律師
                陳怡如律師
   上  訴  人   己○○
                        ︵送達.
                丙○○
                        ︵送達.
   右二人共同
   選任辯護人  林雯澤律師
               李永然律師
右上訴人等因違反貪污治罪條例案件，不服台灣高等法院中華民國九十一年五月三十
一日第二審更審判決︵八十九年度上更(一)字第一七○號，起訴案號：台灣台北地方法
院檢察署八十二年度偵字第二六六一九號、八十三年度偵字第一二一四三號︶，提起
上訴，本院判決如左：
    主  文
原判決撤銷，發回台灣高等法院。
    理  由
本件原判決撤銷第一審之科刑判決，改判依牽連犯從一重論處上訴人丁○○、甲○○
、戊○○、己○○均共同連續與依據法令從事公務之人員，對於非主管或監督之事務
，利用職權機會圖利︵甲○○累犯︶罪刑，論處上訴人庚○○、辛○○、乙○○均共
同連續依據法令從事公務之人員，對於非主管或監督之事務，利用職權機會圖利罪刑
，及論處上訴人丙○○共同連續受公務機關委託承辦公務之人，對於非主管或監督之
事務，利用職權機會圖利罪刑，固非無見。
惟查：一、有罪判決書之事實一欄，為其適用法律之基礎，法院應將依職權認定與論
罪科刑有關之事實，翔實記載，然後於理由內逐一說明其憑以認定之證據，並使事實
認定與理由說明，互相適合，方為合法。查原判決：(1)、事實欄第二項載稱上訴人丁
○○、戊○○、甲○○三人，與公務員即上訴人庚○○、辛○○、乙○○或為受公務
機關委託承辦公務之人丙○○，分別基於共同對於非主管或監督之事務，利用職權機
會或身分圖利之犯意聯絡，為本案之圖利犯行等情，其理由第伍項之二、三，卻論斷
謂上訴人等均犯修正前貪污治罪條例第六條第一項第五款︵原判決漏載第一項︶之對
於非主管或監督之事務，利用職權機會圖利罪云云，判決主文亦記載該同一罪名，而
與事實欄所載上訴人等併有利用身分圖利之情形不相符合；(2)、事實欄第二項記載﹁
計自民國（下同）八十二年八月至同年十月間，逐月由庚○○查得共約八十餘件。戊
○○並將報酬先後交付（新台幣，下同）一萬元給予甲○○轉交庚○○﹂，其理由欄
引用戊○○之供述，則認定庚○○查詢之代價先後共﹁一萬餘元﹂，由甲○○轉交予
庚○○等情，所認定該圖利之金額，前後未盡一致︵見原判決第七、十七、十八頁︶
；(3)、事實欄記載丙○○於八十二年四月、八月、十月間，分三次先以電話與戊○○
、丁○○聯繫所查件數與款項後，囑知情之己○○前去向戊○○、丁○○收取款項共
計至少九萬元等情，其理由欄內依丙○○、己○○之供述，則謂己○○分別於八十二
年四月、七月、十月間幫丙○○向戊○○收取報酬共約九萬元︵見原判決第九、二十
六、二十九頁︶，對於丙○○、己○○向戊○○等收取圖得不法利益之時間，亦前後
未盡相符；(4)、事實欄第二項之(四)載稱﹁乙○○則與丁○○、戊○○，基於共同之概
括犯意，由乙○○對於此非其主管或監督之事務，利用職權機會﹂而為圖利犯行等情
，並未認定乙○○與甲○○間有何圖利之犯意聯絡，而與其理由第肆項所認定之共犯
結構，未盡一致；(5)、原判決理由載稱﹁丙○○係於八十二年間為該局非編制之臨時
人員，未經銓敘，亦非約聘人員，協助門診電腦報表分件工作，按月支給一定工作報
酬，無考績，是被告丙○○於是時雖非經銓敘亦非約聘人員，惟所從事者仍係受勞保
局委託承辦上述公務，乃為貪污治罪條例第二條所稱之受公務機關委託承辦公務之人
﹂，嗣卻又稱﹁丙○○為雖未受委任銓敘，仍屬刑法第十條所規定之公務員﹂︵見原
判決第二十五、三十五頁︶，對於丙○○之身分究為受公務機關委託承辦公務之人，
抑即係公務員，亦前後認定不一。凡此，俱難謂無判決理由矛盾之違誤。又原判決認
定甲○○為戊○○、丁○○全部犯行之共同正犯之一，然其事實欄第二項之(三)記載之
共犯為己○○、丙○○與丁○○、戊○○等四人，其中並無甲○○，其理由第參項內
對於認定甲○○如何參與該部分犯行之事實，亦未詳加說明論列︵見原判決第八、九
、三十五頁︶，自併有判決不載理由之違法。再者，八十五年十月二十三日修正前貪
污治罪條例第六條第一項第五款之罪，並無如同條項第四款﹁直接或間接圖利﹂之構
成要件，原判決理由伍第七項載稱上訴人等所犯為﹁貪污治罪條例第六條第一項第五
款之對於非主管事務間接圖利罪﹂，與該條文規定不合；原判決附件三編號四所載，
係丙○○與丁○○間之通話監聽譯文，內容為丙○○告知丁○○：己○○明天下午將
過去收帳五萬元等語，原判決理由載為乙○○與丙○○之電話對談內容，與卷內該證
據資料不相符合，併有可議。二、原判決事實欄關於乙○○圖利部分，載稱乙○○﹁
以丁○○、戊○○所提供之不特定顧客之國民身分證字號及地址，代為查出該國民身
分證字號之不特定人所擁有之土地及建物，進而以該資料代申請土地或建物之登記簿
謄本，戊○○、丁○○則囑該公司之外務員林三乾前往台北縣中和地政事務所向乙○
○取件，同時並給付酬勞予乙○○﹂等情；如果無訛，其中林三乾所參與之取件、交
付不法利益，既屬戊○○、丁○○與乙○○間圖利構成要件事實之行為，其與戊○○
等共犯間有無犯意聯絡及行為分擔關係，並未臻明瞭。原審對於該有關共犯關係之事
實，未進一步於理由內說明論敘，亦嫌理由欠備。三、行為後法律有變更者，適用裁
判時之法律。但裁判前之法律有利於行為人者，適用最有利於行為人之法律。刑法第
二條第一項定有明文。是以依刑法第二條第一項為新舊法之比較適用，自應就行為時
法、中間法及裁判時法一併予以比較，而適用最有利於行為人之法律處斷。原判決認
定上訴人等圖利之犯行，均犯︵八十五年十月二十三日修正前︶貪污治罪條例第六條
第一項第五款之對於非主管或監督之事務利用職權機會圖利罪，然上訴人等行為後，
貪污治罪條例曾於八十五年十月二十三日修正公布，復於九十年十一月七日修正公布
其中第六條，同年月九日生效，關於對於非主管或監督之事務，利用職權機會或身分
圖利罪，修正後同條第一項第五款規定：﹁對於非主管或監督之事務，明知違背法令
，利用職權機會或身分圖自己或其他私人不法利益，因而獲得利益者﹂，與修正前該
罪之構成要件、法定刑已有所不同，是上訴人等所犯圖利罪，行為後法律已有變更，
原審於九十一年五月三十一日判決時，僅就行為時法與中間法即八十五年十月二十三
日修正公布之貪污治罪條例之規定，為新舊法之比較適用，並未就裁判時法併為比較
，於法有違，亦無可維持。以上或為上訴意旨所指摘，或為本院得依職權調查之事項
，應認原判決仍有撤銷發回更審之原因。原判決關於不另諭知丁○○、戊○○、甲○
○免訴部分，既經檢察官起訴書指明與前開論罪部分有牽連犯之裁判上一罪關係，依
審判不可分原則，應一併撤銷發回，附予說明。
據上論結，應依刑事訴訟法第三百九十七條、第四百零一條，判決如主文。
中      華      民      國    九十二    年      二      月    二十七    日
                              最高法院刑事第十一庭
                                  審判長法官  呂  潮  澤
                                        法官  白  文  漳
                                        法官  陳  世  雄
                                        法官  孫  增  同
                                        法官  林  開  任
      右正本證明與原本無異
                                              書  記  官
中      華      民      國    九十二    年      三      月      三      日


司法院資訊處製作；財團法人民間司法改革基金會備份。
